ACORDAO-COMPLETO-2425252

ACÓRDÃO 9352/2020 ATA 31/2020 - PRIMEIRA CÂMARA

VISTOS, relatados e discutidos estes autos que tratam de atos de admissão de pessoal efetuadas pela Superintendência Estadual de Operações da ECT na Bahia,
ACORDAM os Ministros do Tribunal de Contas da União, reunidos em sessão da Primeira Câmara, diante das razões expostas pelo Relator, com fundamento no art. 71, inciso III, da Constituição Federal e nos arts. 1º, inciso V, 39, inciso I, e 41 da Lei 8.443/1992, em:
9.1. considerar ilegal o ato de admissão do Sr. Robson Barbosa da Silva (XXX.765.215-XX) , negando-lhe o correspondente registro;
9.2. determinar à Superintendência Estadual de Operações da ECT na Bahia que:
9.2.1. acompanhe os desdobramentos da Ação Civil Pública 0001035-92-2013-5-10-0015, em trâmite na Justiça Trabalhista da 10ª Região, e, caso venha a ser desconstituída a sentença ora favorável ao interessado indicado no item 9.1 acima, torne sem efeito seu ato de admissão nos quadros da empresa, bem como providencie o cadastramento de seu desligamento no sistema Sisac;
9.2.2. dê ciência desta deliberação ao Sr. Robson Barbosa da Silva (XXX.765.215-XX) ;
9.3. alertar a Sefip, quanto aos demais atos arrolados nos autos, para a necessidade de:
9.3.1. apurar as respectivas datas de homologação final do certame nos casos dos candidatos aprovados para o cargo de agente de correios, atividade de distribuição ou coleta (Srs. Adailton Florentino de Souza - XXX.691.145-XX; Aldair Oliveira Silva - XXX.039.965-XX; Edson Batista Moura - XXX.459.915-XX; e Elisabete dos Santos Fagundes - XXX.339.705-XX) ;
9.3.2. franquear aos interessados, previamente à nova instrução, a oportunidade de se manifestarem nos autos, se for o caso.

Apreciação de ato de admissão.

Primeira Câmara

Empresa Brasileira de Correios e Telégrafos - ECT - SUPERINTENDÊNCIA ESTADUAL DE OPERAÇÕES NA BAHIA.

3. Interessados/Responsáveis:
3.1. Interessados: Adailton Florentino de Souza (XXX.691.145-XX); Aldair Oliveira Silva (XXX.039.965-XX); Edson Batista Moura (XXX.459.915-XX); Elisabete dos Santos Fagundes (XXX.339.705-XX); Jose Robson Barbosa da Silva (XXX.765.215-XX).

13.1. Ministros presentes: Walton Alencar Rodrigues (Presidente), Benjamin Zymler (Relator), Bruno Dantas e Vital do Rêgo.
13.2. Ministros-Substitutos presentes: Augusto Sherman Cavalcanti e Weder de Oliveira.

ACORDAO-COMPLETO-2438551

Acórdão de Relação 12418/2020 - Primeira Câmara

Acórdão de Relação

BENJAMIN ZYMLER

Adoto como relatório a manifestação da unidade técnica, cujos termos são os seguintes:
"INTRODUÇÃO
O presente processo versa sobre admissões efetuadas pela Empresa Brasileira de Correios e Telégrafos - ECT - Superintendência Estadual de Operações na Bahia, com o parecer pela legalidade do Controle Interno.  Os atos constantes deste processo foram encaminhados a este Tribunal para apreciação, por intermédio do Sistema de Apreciação e Registro de Atos de Admissão e Concessões - Sisac, na forma dos arts. 2o, caput e inciso I, e 4o, caput, da Instrução Normativa - TCU 55/2007.
EXAME PRELIMINAR
De início, convém mencionar que a análise dos atos em questão foi realizada por um sistema informatizado, que fez a verificação das informações cadastradas no sistema Sisac. Eventuais informações apontadas em campos de preenchimento não formatado (justificativa do Gestor de Pessoal) foram aferidas manualmente.
Importa dizer que as rotinas de crítica foram elaboradas e validadas por todas as Diretorias Técnicas da Sefip, levando em conta as peculiaridades desse tipo de ato. Os itens de verificação do sistema compreenderam os dados sobre o concurso; dados da admissão, posse e efetivo exercício; prazos legais no caso dos regimes RJU ou Loman; motivo da vaga e origem da vaga, caso o regime seja o da Lei 8.112/90; a natureza jurídica da Unidade Jurisdicionada e o regime jurídico a que está sujeito o (a) servidor (a) , assim como eventuais ocorrências de acumulação.
EXAME TÉCNICO
Admissão posterior à validade do concurso - justificativa do Gestor de Pessoal 
Após a análise dos atos constantes do presente processo, cabe tecer as seguintes considerações.
As admissões em tela ocorreram após a validade do certame a que se submeteram os interessados. Nesse sentido, o Gestor de Pessoal apresenta a seguinte justificativa, abaixo transcrita.
"Decisão proferida pela 15ª Vara do Trabalho de Brasília-DF nos autos do processo de número 0001035-92.2013.5.10.0015 em 19/11/2014 confirma a postergação de validade do concurso público de edital de seleção externa 11/2011 da Empresa Brasileira de Correios e Telégrafos - ECT, até o trânsito em julgado da decisão".
É oportuno mencionar que a ação judicial citada pelo Gestor de Pessoal reporta-se a ação civil pública, com trâmite na 15ª Vara do Trabalho de Brasília/DF, que prorrogou por prazo indeterminado (até o julgamento do mérito) a vigência do concurso público de Edital n.º 11/2011 (peça 3, página 3) . Tal decisão ainda não transitou em julgado.
Cabe destacar que, em situações semelhantes às tratadas no presente processo, ou seja, admissões cujo certame público está regido pelo edital da ECT de 2011, ocorridas após a validade inicial do concurso, o Tribunal tem se manifestado pela negativa do registro dos atos, a exemplo do TC- Processo 023.760/2014-1, que culminou no Acórdão 3503/2016-TCU-Primeira Câmara.
Para melhor elucidação, trazemos à colação trechos do Voto condutor do citado Acórdão 3503/2016-TCU-Primeira Câmara, de relatoria do Ministro Benjamin Zymler, cuja sessão ocorreu em 31/05/2016:   
"10. Afora a inusitada indefinição quanto ao termo final do prazo de validade do concurso de 2011, chama especial atenção, no caso, a generalidade e a abrangência da sentença, que não especificou o quantitativo de empregos públicos ocupados de forma supostamente irregular e tampouco delimitou as dependências da ECT em que a falha teria ocorrido. Assim, mesmo unidades sem nenhum contrato temporário em vigor estão, pelo menos até o trânsito em julgado da deliberação, impedidas de selecionar empregados efetivos por meio de um novo certame, apenas podendo admitir os candidatos integrantes do chamado cadastro de reserva, aprovados, como dito, no concurso já há muito expirado.
11.	 Em tais circunstâncias, considero de todo imprópria a emissão de juízo de legalidade relativamente a essas contratações.
12.	 Aliás, seria incongruente emitir um tal juízo de legalidade, ordenando o registro das admissões, e, em paralelo, orientar a estatal a promover "automaticamente" o desligamento dos empregados, "com efeitos ex tunc", na hipótese de revogação da ordem judicial, como ora sugere o Ministério Público. 
13. De fato, uma vez registrados os atos, seria defeso à origem, mesmo na hipótese de reforma da sentença trabalhista, desconstituí-los unilateralmente. É que, tratando-se de atos complexos, também o TCU teria de participar do eventual desfazimento das admissões, consoante pacífica jurisprudência do Supremo Tribunal Federal (STF) , talhada em sua súmula nº 6:
"A revogação ou anulação, pelo Poder Executivo, de aposentadoria, ou qualquer outro ato aprovado pelo Tribunal de Contas, não produz efeitos antes de aprovada por aquele Tribunal, ressalvada a competência revisora do Judiciário. "
14.	Entendimento semelhante, vale dizer, encontra-se na súmula 199 desta Corte: 
"Salvo por sua determinação, não podem ser cancelados pela autoridade administrativa concedente os atos originários ou de alterações, relativos a aposentadoria, reformas e pensões, já registrados pelo Tribunal de Contas, ao apreciar-lhes a legalidade, no uso da sua competência constitucional. "
15.	 Sem embargo, não tendo sido identificado nenhum excesso no cumprimento da decisão judicial pelos gestores da ECT, e nem sendo possível deles exigir comportamento diverso, à vista do princípio da continuidade do serviço público, tenho por asseguradas as admissões enquanto subsistir a prorrogação estabelecida pela Justiça.
16. Por fim, lembro que a existência de decisão judicial na gênese de ato administrativo não impõe, necessariamente, seu registro pelo TCU. O ponto, inclusive, já foi abordado pelo STF, como na apreciação do MS 23.665-DF, quando o Ministro Maurício Corrêa, em voto acolhido à unanimidade pelo plenário da Corte Constitucional, anotou:
 " (...) o Tribunal de Contas pode negar o registro de atos de aposentadoria, ainda quando objeto de decisões originárias de juízes ou tribunais, salvo aquelas em que for parte e que tenham como finalidade específica o registro respectivo. "
Cumpre ainda registrar trechos do voto do Ministro Bruno Dantas, condutor do Acórdão 6327/2016-TCU-Primeira Câmara, em que deixa de apreciar situações semelhantes pelo sobrestamento para acompanhar a jurisprudência do Tribunal no sentido de negar registro, in verbis:
5.	Na primeira oportunidade em que o presente feito foi submetido a meu gabinete, determinei o seu sobrestamento por considerar que seria mais apropriado aguardar o desfecho da referida Ação Civil Pública 0001035-92.2013-5-10-0015 antes da apreciação de admissões que nela encontram amparo. Contudo, ao reavaliar as circunstâncias singulares do caso, permito-me reavaliar meu posicionamento original para acompanhar a linha jurisprudencial já construída pelo TCU em torno do tema, no sentido de negar registro às admissões desse gênero, sem prejuízo de ressaltar que elas estão com seus efeitos assegurados enquanto subsistir a prorrogação estabelecida pela Justiça.
6.	Além disso, esse posicionamento vai ao encontro da preocupação que tenho por vezes externado a meus pares acerca da necessidade de resguardo da unidade jurisprudencial desta Corte de Contas, pressuposto inexorável que tem orientado a formação de minha convicção no mister de julgador. 
7.	Por fim, cumpre informar que o sobrestamento por mim anteriormente determinado tem contribuído para o indesejável aumento na quantidade de concessões pendentes de exame pelo TCU, com consequente sobrecarga dos trabalhos levados a efeito pela Secretaria de Fiscalização de Pessoal, sendo este mais um motivo que me leva a acompanhar, em sua essência, o encaminhamento alvitrado nos pareceres precedentes.
É oportuno salientar o entendimento da Ministra Ana Arraes, na oportunidade em que, ao analisar situação semelhante à tratada no presente processo, por meio do TC- Processo 019.614/2017-9, entendeu que deveria aplicar-se a negativa de registro às admissões da ECT regidas pelo edital de 2011 ocorridas após a primeira validade. É o que se verifica pelos trechos do voto condutor do Acórdão 8929/2017-TCU-Segunda Câmara, a seguir transcritos
4. A proposta encontra amparo em diversas decisões deste Tribunal acerca da matéria, dentre elas os acórdãos 2.463/2015, 2.464/2015, 2.595/2015, 3.091/2015, 3.251/2015, 3.252/2015, 3.617/2015, 3.618/2015, 3.503/2016 e 6.327/2016, todos da 1ª Câmara. 
5. Nas mencionadas deliberações, este Tribunal entendeu que seria imprópria a emissão de juízo de legalidade relativamente a tais contratações haja vista a indefinição do prazo de validade do concurso de 2011 e a generalidade e a abrangência da sentença. 
6. Nesse diapasão, deve-se negar registro aos referidos atos de admissão e determinar à Diretoria Regional da ECT em São Paulo - Interior que acompanhe os desdobramentos da citada ação civil pública. 
O posicionamento acima mencionado foi reiterado pela Ministra Ana Arraes ao apreciar situação semelhante tratada nos TC- Processo 019.606/2017-6 e TC-Processo 025.661/2018-3, os quais culminaram nos Acórdãos 8928/2017 e 571/2019, ambos da 2ª Câmara. 
CONCLUSÃO
Esta Unidade Técnica considera que aos atos constantes do processo em tela, devem ser negados os registros, considerando a jurisprudência do Tribunal sobre a matéria consoante Acórdãos 3503/2006, 3618/2015, 3617/2015, 3252/2015, 3251/2015, 3091/2015, 2595/2015, 2464/2015, 2463/2015, todos da 1ª Câmara, bem assim pelos Acórdãos 8929/2017, 8928/2017 e 571/2019, todos da 2ª Câmara.
PROPOSTA DE ENCAMINHAMENTO
Ex positis, de conformidade com o preceituado no artigo 71, inciso III, da Constituição Federal de 1.988; c/c os artigos. 1º, inciso V, e 39, inciso I, da Lei 8.443/1992, c/c os artigos 1º, inciso VIII, 260, §§ 1 e 2º, do Regimento Interno/TCU, e tomando por base as informações prestadas pelo órgão de controle interno e as verificações feitas pela unidade técnica, na forma prevista no artigo 260, caput, do Regimento Interno-TCU, proponho:
 negar registro aos atos constantes do presente processo, uma vez que a admissão dos interessados foi posterior à validade do certame a que se submeteram, infringindo o art. 37, inciso III;
 determinar à Empresa Brasileira de Correios e Telégrafos - ECT - Superintendência Estadual de Operações na Bahia, com  fundamento no art. 4º, inciso I, da Resolução-TCU 315, de 2020, que acompanhe os desdobramentos da Ação Civil Pública 0001035-92.2013-5-10-0015, em trâmite na Justiça Trabalhista da 10ª Região, e, caso venha a ser desconstituída a sentença ora favorável ao interessado, torne sem efeito seu ato de admissão nos quadros da entidade, bem como providencie o cadastramento do respectivo desligamento no sistema e-Pessoal, medida cujo cumprimento será verificado pelo TCU nos processos de contas desta ECT.
c) dê ciência da deliberação que vier a ser adotada aos interessados."
2.	O Ministério Público junto a esta Corte de Contas manifestou-se de acordo com a proposta formulada pela unidade técnica.
	É o Relatório.

não há

Procurador Júlio Marcelo de Oliveira.

ATOS DE ADMISSÃO. ECT. INOBSERVÂNCIA DO PRAZO DE VALIDADE DO RESPECTIVO CONCURSO PÚBLICO, VERIFICADA EM UM DOS ATOS. PRORROGAÇÃO DA VIGÊNCIA DO CERTAME, POR TEMPO INDETERMINADO, ESTABELECIDA JUDICIALMENTE. NEGATIVA DE REGISTRO. POSSIBILIDADE DE SUBSISTÊNCIA DA ADMISSÃO ENQUANTO MANTIDA A DECISÃO JUDICIAL. NECESSIDADE DE PRÉVIO SANEAMENTO PROCESSUAL NO TOCANTE AOS DEMAIS ATOS. DETERMINAÇÕES.

ATOS DE ADMISSÃO (ADS)

Secretaria de Fiscalização de Pessoal (SEFIP).

Em julgamento cinco atos de admissão no quadro de pessoal da Superintendência Estadual de Operações da ECT na Bahia.
2.	Segundo informado pelo órgão jurisdicionado, todas as admissões teriam sido realizadas quando já expirado o prazo regulamentar de validade do respectivo concurso público, regido pelo Edital 11/2011. A prorrogação excepcional se deu por força de ordem judicial, então proferida em caráter liminar, na Ação Civil Pública 0001035-92-2013-5-10-0015, ainda em trâmite na Justiça do Trabalho.
3.	Instruindo o feito, a Secretaria de Fiscalização de Pessoal - Sefip, na linha de inúmeros precedentes de ambas as Câmaras desta Corte, sugere a negativa de registro das admissões, sem prejuízo de deixar assente que seus efeitos permanecem resguardados enquanto subsistente a sentença judicial que estendeu o prazo de validade do certame.
4.	O Ministério Público junto a esta Corte de Contas manifestou-se de acordo com a proposta da unidade técnica, ressaltando que não houve o decurso do prazo de cinco anos fixado pelo Supremo Tribunal Federal no âmbito do RE 636.553 para a análise dos atos.
5.	Acompanho, em parte, os pareceres técnicos.
6.	No caso do Sr. José Robson Barbosa da Silva (contratado em 9/2/2015, no cargo de agente de correios, atividade de atendente comercial) , a homologação do resultado final do concurso de que participou ocorreu em 26/9/2011, de modo que sua vigência regulamentar (já incluída a prorrogação prevista no edital) se estendeu até 26/9/2013. Como o interessado foi admitido depois dessa data, impõe-se, na linha da jurisprudência do Tribunal, a recusa de registro do ato.
7.	Quanto aos demais interessados, chamo a atenção para o fato de que todos eles foram admitidos no cargo de agente de correios, atividade de distribuição e/ou coleta, impondo-se, previamente ao julgamento, por parte da Sefip, a adoção de providência no sentido de se verificar, em cada caso, a data de homologação do respectivo resultado final. É que, para esse cargo, após a prova objetiva, havia a etapa de avaliação da capacidade física e laboral, cuja realização e divulgação de resultados variava de candidato para candidato, conforme disposto nos itens 10.21 e 17.2 do Edital:
"10.21 O prazo de validade do concurso esgotar-se-á após um ano, contados a partir da data de publicação da homologação do resultado final, podendo ser prorrogado, uma única vez, por igual período.
............................................................................................................................................
17.2 Para o cargo Agente de Correios - Atividade 2: Carteiro e para o cargo de Agente de Correios - Atividade 3: Operador de Triagem e Transbordo o resultado final de cada candidato (a) no concurso será a nota final obtida na prova objetiva, após considerado APTO (A) na fase de Avaliação da Capacidade Física Laboral, conforme especificado nos subitens 9.4 e 14.11."
	Ante o exposto, VOTO por que seja adotada a deliberação que ora submeto à apreciação deste Colegiado.
TCU, Sala das Sessões Ministro Luciano Brandão Alves de Souza, em 8 de setembro de 2020.
BENJAMIN ZYMLER 
Relator